【裁判字號】    98,上易,49
【裁判日期】    980819
【裁判案由】    清償借款
【裁判全文】
臺灣高等法院高雄分院民事判決          98年度上易字第49號
上  訴  人  乙○○
訴訟代理人  陳世明律師
被 上訴 人  甲○○
訴訟代理人  邱芬凌律師
上列當事人間因清償借款事件，對於民國97年12月8 日臺灣屏東
地方法院96年度訴字第596 號第一審判決提起上訴，本院於98年
8 月5 日辯論終結，茲判決如下：
    主  文
原判決關於命上訴人給付利息部分超過自民國九十六年十一月二
十日起至清償日止，按年息百分之五計算之利息部分，及該部分
假執行之宣告，暨訴訟費用之裁判均廢棄。
前開廢棄部分，被上訴人在第一審之訴及其假執行之聲請均駁回
。
其餘上訴駁回。
第一、二審訴訟費用由上訴人負擔。
    事 實 及 理 由
一、被上訴人主張：上訴人為伊之兄，於民國89年7 月21日兩造
    與訴外人丙○○共同合資向訴外人郭惠渝、陳吳仔購買坐
    落屏東縣恆春鎮○○○段206 之8 、206 之25地號土地及其
    上門牌號碼恆春鎮○○路338 號建物（下稱系爭不動產），
    價金共新臺幣（下同）1571萬3800元，上訴人應分擔之比例
    為2 分之1 ，伊與丙○○則分別為4 分之1 。因於89年7 月
    21日訂約日應先交付出賣人定金300 萬元，上訴人自應依分
    擔比例2 分之1 支付150 萬元，詎上訴人向伊借支，請求伊
    先為代墊，並表示1 週後即為償還，伊乃允諾為其代墊該款
    。惟上訴人迄未清償，爰依消費借貸之法律關係，求為命上
    訴人給付伊150 萬元，及自89年7 月29日起至清償日止，按
    年息5%計算之利息，並請宣告附條件假執行之判決。
二、上訴人則以：伊係與被上訴人合夥購買系爭不動產，因伊資
    金不足，乃與被上訴人約定，由被上訴人出資300 萬元，其
    餘談妥買賣、辦理過戶、點交、繳納稅金、辦理貸款等事項
    均由伊負責，不足之買賣價金向銀行借貸，由兩造各以50%
    之比例清償本息，購入之系爭不動產則各分配取得2 分之1
    之所有權，是伊並無向被上訴人借款之必要。至被上訴人再
    邀丙○○加入，係被上訴人與丙○○間之內部關係，與上訴
    人無關。嗣伊極力奔走依約定順利談妥買賣，辦理過戶登記
    、點交完畢，並辦妥抵押貸款，故被上訴人之金錢出資義務
    依約支付，伊之勞務、金錢出資義務亦如約履行完畢，兩造
    合夥取得之不動產所有權，復依約定由伊取得應有部分2 分
    之1 ，而被上訴人取得應有部分2 分之1 ，則由被上訴人指
    定登記於丙○○名下，合夥因目的達成而消滅。事隔多年，
    被上訴人突指伊向其借貸150 萬元支付定金，實屬無據。若
    認利息起算日為89年7 月29日，則超過5 年之利息部分，亦
    已罹於時效等語，資為抗辯。
三、原審判決被上訴人全部勝訴，上訴人不服提起上訴，其上訴
    聲明：(一)原判決廢棄。(二)被上訴人在第一審之訴及假執行之
    聲請均駁回。被上訴人於本院答辯聲明：上訴駁回。
四、兩造不爭執及爭執事項：
甲、不爭執事項：
  (一)兩造係兄弟關係。
  (二)兩造於89年7 月21日合資向訴外人郭惠渝、陳吳仔買受系
    爭房地，價金1571萬3800元。
乙、爭執之事項：
  (一)上訴人是否應負擔定金150萬元而向被上訴人借款？
  (二)被上訴人請求上訴人給付利息起算日為何？
五、上訴人是否應負擔定金150萬元而向被上訴人借款？
  (一)兩造及丙○○確有於前揭時間共同購買系爭不動產，有不動
    產買賣契約書，而該契約書均經兩造及丙○○分別簽名與蓋
    章於承買人之欄位內可稽（原審卷第3 、4 頁）。嗣於89年
    8 月11日系爭不動產所有權以買賣為原因，移轉登記予上訴
    人、丙○○各取得2 分之1 ，且除定金外，不足之買賣價金
    向銀行借貸，上訴人則依2 分之1 之比例清償本息等情，有
    屏東縣恒春地政事務所異動索引可憑（原審卷第117 頁），
    並為兩造所不爭，堪認屬實。至被上訴人主張買賣定金300
    萬元，亦約定由上訴人負擔2 分之1 即150 萬元，上訴人因
    資金不足而由被上訴人貸與等情，則為上訴人所否認，並抗
    辯其與被上訴人約定，定金300 萬元由被上訴人支付，其餘
    談妥買賣、辦理過戶、點交、繳納稅金、辦理貸款等事項均
    由上訴人負責，被上訴人之金錢出資義務依約支付，上訴人
    之勞務、金錢出資義務亦如約履行完畢等語。
  (二)經查，證人丙○○證稱：伊於89年7 月有買受系爭不動產，
    買方是伊及上訴人，但被上訴人與伊合夥出資一份，各4 分
    之1 ，上訴人一份，是2 分之1 。簽訂買賣契約時，代書說
    要給付定金300 萬元，所以伊出150 萬元，上訴人當時說沒
    有錢，請伊等先幫其墊款，並說1 個禮拜之後會把這筆錢補
    給伊等，後來是被上訴人之妻出150 萬元，被上訴人之妻所
    出150 萬元應該是被上訴人幫上訴人出錢，所以應算是上訴
    人向被上訴人借款150 萬元等語（原審卷第173 頁），而證
    人丙○○之夫丁○○亦證稱：89年7 月伊妻有與兩造合資購
    買系爭不動產，定金300 萬元，當時在代書處要付定金時，
    上訴人有在場，並說要一半股份，伊就打電話給被上訴人，
    被上訴人說會先幫上訴人出，他們兄弟會再談，伊始答應上
    訴人占一半股份。上訴人說1 個禮拜後會還150 萬元給被上
    訴人，伊才放心。伊妻拿150 萬元，被上訴人之妻拿150 萬
    元，被上訴人之妻拿150 萬元是幫上訴人出，是代墊性質。
    伊1 個禮拜後有去找上訴人拿150 萬元，其稱沒有錢，並說
    3 個月或半年之後，如果房子賣不出去，其就無條件退出股
    份，時間到了伊又去找上訴人，其仍說沒錢等語（原審卷第
    178 至182 頁），核其2 人所述大致相符。證人丙○○、丁
    ○○為夫妻關係，與被上訴人共同投資，固與被上訴人利害
    關係一致，惟證人對於上訴人應給付之定金係被上訴人所墊
    支，均屬一致，且參以上訴人就系爭不動產買賣確未支付任
    何定金，亦為上訴人所不爭，堪認證人所述上訴人確有向被
    上訴人借款為實在。據此，被上訴人主張丙○○與兩造合資
    購買系爭不動產，上訴人應分擔比例為2 分之1 ，被上訴人
    與丙○○各4 分之1 ，上訴人依約應先支付150 萬元之定金
    ，因資金不足，乃向被上訴人借支，被上訴人即為允諾而交
    付其應付定金，上訴人迄今仍未償還等事實，應可採取。
  (三)上訴人雖抗辯，被上訴人於原審已自認是向丁○○借150 萬
    元，加上自有之150 萬元，湊成300 萬元支付定金，足見被
    上訴人所應負擔之合夥義務，即為出資300 萬元，否則何需
    再向丁○○借款150 萬元云云。惟被上訴人於原審係陳稱：
    「我就找丙○○，被告（即上訴人）一毛錢也沒有出，我們
    是在墾丁社區活動中心的辦公室，當時有被告、我、丁○○
    ，其他人我忘了，協商的內容是被告一直拜託我，要拿出30
    0 萬元來支付定金，我跟丁○○說被告是我的二哥，他沒有
    錢，定金被告說已經給人家了，有沒有給是他跟出賣人的事
    情，我不清楚……因為丁○○已經答應了，所以他知道我跟
    丁○○借150 萬元，然後我們拿300 萬元給代書的同一天，
    快中午的時候，我去領140 萬元，不夠10萬元我自己身上現
    金湊一湊，湊了150 萬元拿來借被告，至於詳細提領的金額
    因為時間過太久了，也不太確定，要回去查一下才知道」等
    語（原審卷第99至100 頁），則被上訴人明確主張當日去領
    取140 萬元，加計現金10萬元，湊足150 萬元借上訴人，為
    支付定金之用，並無自認同意給付定金300 萬元情事。至於
    被上訴人有無向丁○○借款150 萬元，並不能推翻上訴人借
    款之事實，亦無從推認被上訴人有給付定金300 萬元之出資
    義務，自無採為不利被上訴人之認定。
  (四)上訴人又抗辯，證人丙○○對被上訴人向其借款75萬元如何
    清償、搬遷費支出若干、被上訴人有無支出費用等情，均表
    示忘記，顯違常情云云。查證人丙○○於原審固證稱：伊出
    資150 萬元內，其中75萬元是被上訴人向伊借用代墊，嗣與
    被上訴人之妻有結帳，結帳方式時間太久已忘記等語（原審
    卷第176 頁）；又稱：50幾萬元搬遷費伊與被上訴人也有出
    錢，出多少錢伊已忘記，上訴人有無出這50幾萬元其中一部
    分款項伊也忘記等語（原審卷第174 至175 頁）。惟上開借
    款及過戶係89年間之事，證人丙○○於原審作證時為97年，
    已事隔8 年，時間相隔已久，且被上訴人積欠其債務業已清
    償，其對上開細節事項不復記憶，乃為人之常情，難認其全
    部證詞為不足採。至證人丙○○於本院雖證述：伊與被上訴
    人共同借款予上訴人，伊借75萬元，被上訴人借75萬元云云
    （本院卷第131 頁反面、第132 頁），惟其後又改稱：該款
    75萬元後來向被上訴人之妻索取，伊不知是否為共同借款，
    因是丁○○與被上訴人電話中談論等語（本院卷第132 頁、
    第133 頁），則丙○○顯就其所墊付之75萬元，係為何人墊
    付，與前次所述不同，惟因時間相隔較久，事實有所混淆，
    在所難免，況上訴人亦否認丙○○對其有借款債權存在，是
    尚難以丙○○反覆不清之證詞，遽採為係被上訴人與丙○○
    共同借款。
  (五)上訴人再抗辯，依證人丁○○之證述，可見丁○○認為僅與
    被上訴人合夥，丁○○出資150 萬元係履行其本身之負擔，
    並非其中75萬元是替被上訴人代墊云云。惟證人丁○○於原
    審證述：「定金300 萬元，我太太拿150 萬元，原告甲○○
    的太太拿150 萬元。當時沒有講很清楚，我太太拿的150 萬
    元是誰的出資額」、「他（即被上訴人）說第一期定金300
    萬元，我以為是我們兩個去買而已，約定各付150 萬，其餘
    的用貸款，至於要登記幾分之幾的權利，沒有講那麼細，去
    代書那邊，被告乙○○突然說要一半的股份，我說不行，我
    就打電話給原告，原告說他先幫他出，他們兄弟會再談，我
    就答應被告佔一半的股份」等語（原審卷第178 、180 至18
    1 頁），是證人丁○○已明白證述上訴人借款之過程，原先
    係被上訴人與丙○○合資購買系爭不動產，故定金300 萬元
    應由其2 人各分擔2 分之1 即150 萬元，嗣因簽約付款時，
    上訴人突然表示亦要購買系爭不動產2 分之1 ，但資金不足
    ，始由被上訴人借款支付定金等情，至於丙○○支付定金15
    0 萬元部分，乃丙○○與被上訴人間內部關係，究係全由丙
    ○○支付，或由丙○○代墊被上訴人應負擔部分，均與上訴
    人借款無關，上訴人抗辯丙○○之夫丁○○有出資150 萬元
    ，並無代墊被上訴人75萬元，逕認上訴人無支付定金之義務
    云云，尚無可信。至上訴人另抗辯，證人丁○○於原審及本
    院就其何時與被上訴人談論權利占幾分之幾、何時決定占丙
    ○○一半股份、是否借被上訴人75萬元等，前後所述不符，
    其證詞不足採云云，然依證人丁○○所述，已表明原先由被
    上訴人與丙○○合資購買系爭不動產，權利各占2 分之1 ，
    因上訴人加入後，其2 人則各占4 分之1 ，而丙○○先為支
    付之定金150 萬元，再由被上訴人給付75萬元等情，此均屬
    被上訴人與丙○○之內部關係，且其內部關係甚為明確，核
    與上訴人有無向被上訴人借款無關，自難因證人丁○○對時
    間記憶之些微出入而有錯置，或敘述時詞意不達，即認其證
    詞不足採。是上訴人抗辯證人丙○○、丁○○之陳述有上開
    矛盾之處，認證人所述不足採信等語，亦非有據。
  (六)上訴人復抗辯，兩造合夥購買系爭不動產乃於89年8 月間完
    成，若如被上訴人所言，上訴人向其借款150 萬元用以墊付
    定金，並約定1 週內返還，則被上訴人早應追償，然其竟拖
    延7 年，直至96年10月間方進行追償，顯與常理不合云云。
    惟借款之時效期間為15年，被上訴人延至7 年始為請求並未
    罹於時效，尚無從遽採為無借款關係存在之證據。又上訴人
    抗辯，上訴人所負擔之義務，包含奔走與出賣人洽談買賣、
    辦理過戶登記及支出登記費用、處理點交事務及支出58萬元
    償金予屋主柯瑞盛，找人頭郭光袁向恆春鎮農會辦理抵押貸
    款，及支付20萬元之佣金予郭光袁等，除勞務部分外，金錢
    支出共228 萬元以上，故雙方所負擔之義務，相差甚多，但
    所得之利益竟相等，顯不合常理云云。然上訴人縱有為上開
    勞務及支付費用情事，亦不足以推認即無支付定金之義務，
    而無向被上訴人借款。另被上訴人於原審聲請傳喚證人柯瑞
    盛，欲證明上訴人所提之單據為上訴人事後要求柯瑞盛補開
    ，被上訴人否認為其所交付一事，惟上訴人縱有為勞務給付
    之事，亦無從據以認定無庸負擔定金，與本件借款是否成立
    無必然關係，自無調查此部分證據之必要。
六、被上訴人請求上訴人給付利息起算日為何？
  (一)按給付無確定期限者，債務人於債權人得請求給付時，經其
    催告而未為給付，自受催告時起，負遲延責任；遲延之債務
    ，以支付金錢為標的者，債權人得請求依法定利率計算之遲
    延利息；應付利息之債務，其利率未經約定，亦無法律可據
    者，週年利率為5%，民法第229 條第2 項、第233 條第1 項
    前段及第203 條分別定有明文。
  (二)查兩造係於系爭不動產之買賣契約簽立時，即89年7 月21日
    支付定金300 萬元，有買賣契約書可參，可知系爭借貸關係
    之成立時間係在89年7 月21日。證人丁○○雖證稱上訴人有
    向伊表示1 週後返還借款云云，業如前述，惟上訴人縱有向
    丁○○表示1 週後返還之語，然經與被上訴人電話聯絡後，
    被上訴人則告知其兄弟會再談等語，亦為證人丁○○證述在
    卷（原審卷第181 頁），自難認兩造有約定1 週後清償。此
    外，被上訴人未提出其他證據證明系爭借款清償期為1 週後
    之89年7 月28日，則依上開規定，本件為給付無確定期限債
    務，上訴人應自起訴狀繕本送達翌日即96年11月20日起負遲
    延責任。被上訴人主張上訴人應自89年7 月21日起1 週後即
    同月29日起，給付法定遲延利息，尚屬無據。
  (三)又上訴人應自起訴狀繕本送達翌日即96年11月20日起負遲延
    責任，遲延利息起算日即應自該日起算，上訴人抗辯利息超
    過5 年部分罹於時效之爭點自無審認之必要。
七、綜上所述，被上訴人本於消費借貸之法律關係，請求上訴人
    給付150 萬元，及自96年11月20日至清償日止，按年息5%計
    算之利息部分，為有理由，應予准許。逾此所為請求，為無
    理由，應予駁回。原審就超過上開應准許部分，為上訴人敗
    訴之判決，並為假執行之宣告，自有未合，上訴意旨就此部
    分指摘原判決不當，求予廢棄改判，為有理由。至於上開應
    准許部分，原審判命上訴人給付，並為假執行之宣告，核無
    違誤，上訴意旨，就此部分，仍執陳詞，指摘原判決不當，
    求予廢棄，為無理由，應駁回其上訴。本件事證已臻明確，
    兩造其餘攻擊防禦方法及舉證，核與判決結果不生影響，爰
    無贅述之必要，附此敘明。
據上論結，本件上訴為一部有理由，一部無理由，依民事訴訟法
第450 條、第449 條第1 項、第79條，判決如主文。
中    華    民    國    98    年    8     月    19    日
                            民事第五庭
                                審判長法官  蔡明宛
                                法      官  曾錦昌
                                法      官  魏式璧
以上正本證明與原本無異。
本判決不得上訴。
中    華    民    國    98    年    8     月    19    日
                                書  記  官  林明威


司法院資訊處製作；財團法人民間司法改革基金會備份。
